臺灣高等法院刑事判決
108年度上訴字第3888號
上  訴  人  臺灣基隆地方檢察署檢察官
被      告  林千夫





上列上訴人因被告詐欺案件，不服臺灣基隆地方法院108年度訴
字第139號，中華民國108年8月6日第一審判決（起訴案號：臺灣
基隆地方檢察署107年度偵字第3068號），提起上訴，本院判決
如下：
    主  文
上訴駁回。
    理  由
一、本案經本院審理結果，認第一審判決以不能證明被告林千夫
    犯罪，對被告為無罪之諭知，核無不當，應予維持，並引用
    第一審判決書記載之證據及理由（如附件）。
二、檢察官上訴意旨略以：告訴人邱玉玲所收到被告寄送之電腦
    ，是屬不能開機而無法正常使用之狀況，原判決認該故障可
    能是運送過程中碰撞或鬆脫所致，無非臆測之詞。被告雖一
    再向告訴人稱可以修好，然其倘修好之真意，該電腦應非如
    勘驗所見之明顯不堪用，可見所稱乃欺罔之詞。衡情，絕無
    消費者願意購買此種形同廢物之電腦，告訴人乃因受騙而付
    款甚明。原審未審酌上情，逕為無罪之諭知，尚有未洽云云
    。
三、按認定犯罪事實所憑之證據，雖不以直接證據為限，間接證
    據亦包括在內，然無論直接證據或間接證據，其為訴訟上之
    證明，須於通常一般之人均不致有所懷疑，而得確信其為真
    實之程度者，始得據為有罪之認定，倘其證明尚未達此一程
    度，而有合理之懷疑存在時，無從為有罪之確信，自不得遽
    為有罪之判決；苟積極證據不足以為不利於被告事實之認定
    ，自應為有利於被告之認定，更不必有何有利之證據。又按
    刑法第339 條第1 項詐欺取財罪之成立，係以行為人意圖為
    自己或第三人不法之所有，以詐術使人將本人或第三人之物
    交付為要件。債務人於債之關係成立後，如有債務不履行之
    情形，在一般社會經驗上可能之原因甚多，縱令債務人事後
    出於惡意而有遲延給付或不為給付之情形，倘查無足以證明
    其在取得對方給付或約定給付時，即自始故意藉此從事詐財
    之積極證據，仍不得僅以事後違反債信之客觀事態，推定被
    告原有詐欺取財之不法所有意圖。
四、經查：
  ㈠告訴人固於民國107年2月27日下午5時50分許，在其住處上網
    瀏覽臉書社群網站上之「便宜撿好康」社團，見被告張貼欲
    出售電腦主機之訊息，即透過Messenger通訊軟體發送訊息
    聯繫暱稱為「林曉夫」之被告，約定以新臺幣（下同）5,30
    0元向被告購買華碩四核電玩套裝主機1部，並於同日晚間21
    時54分許，將上開價金轉帳至被告指定之七堵郵局帳號0000
    0000000000號帳戶，被告嗣於同年3月10日將主機以宅配方
    式寄送予告訴人等情，業據被告坦承不諱，核與告訴人指述
    情節相符（偵字第3068號卷第33至35頁），並有卷附帳戶歷
    史交易明細、存摺影本、電腦主機照片、告訴人與被告以通
    訊軟體聯繫之對話畫面擷圖等足憑（偵字第3068號卷第24、
    51、53至57、151至171頁）。由被告於告訴人匯款前，即已
    提供其身分證正面及郵局存摺封面照片予告訴人，已可見被
    告於本件交易之初，並無利用網路匿名之特性，刻意隱匿自
    己真實身分而欲詐取財物之情。
  ㈡雖告訴人指稱被告出售不堪使用之主機而詐取其財物云云，
    然由前開被告與告訴人聯繫之對話內容以觀，被告於告訴人
    匯款後，有傳送測試之影片檔予告訴人，告訴人已表示同意
    該商品之品質（偵字第3068號卷第159頁）；且告訴人於收
    到該電腦主機後，於107年3月12日20時20分許向被告稱：「
    我接上去」、「他怎麼寫無輸入訊號」、「我是接VGA的線
    」、「電腦是有轉風扇有動」等語，被告亦已回覆：「小姐
    你怎麼把訊號線插在主機板應該是要插在下面的獨立顯示卡
    吧」、「那小弟我就愛莫能助了顯示卡沒有VGA輸出介面所
    以我才會問你有沒有HDMI的端子並且也附給你線了」等語，
    告訴人回稱：「好」、「我知道了」、「那等我新買的螢幕
    」，告訴人詢問「DVI支援嗎」，被告回稱：「有」、「有
    關電腦任何問題請您再詢問我」等語（偵字第3068號卷第17
    1至173頁）；嗣於107年3月18日21時24分許，告訴人向被告
    反映：「沒反應」、「我換2台螢幕了」，被告即回稱：「
    你是怎麼插的能拍給我看嗎」、「拍後面背部那邊」，告訴
    人傳送主機背面照片予被告後，被告詢問「沒反應嗎」，告
    訴人答稱：「對啊」、「沒反應」、「我以為線有問題」、
    「我又跑去買線」、「也不是」、「我也換了不同的螢幕」
    等語後，被告即稱：「還是能麻煩您寄回來給我來回運費我
    出」、「真的沒遇過這種情形」等語（偵字第3068卷第173
    至175頁），由上開聯繫過程觀之，被告並無於商品寄出後
    即置之不理之狀況。以本案是採取先付款再到貨之交易模式
    觀之，被告苟有意詐騙告訴人之財物，大可不寄出任何商品
    ，或是寄出商品後即不予回應，是由被告與告訴人間上開聯
    繫之狀況，亦可見與一般自始對所交易財物具不法所有意圖
    者之表現有異。
  ㈢至被告交付予告訴人之電腦主機，經原審當庭播放被告傳送
    予告訴人之測試影片，與實際主機零件比對勘驗結果，該主
    機為AMD廠牌處理器（無法確定是否為四核心），主機板為
    華碩品牌、含3個2G記憶體（尚有一個容量不確定），外接
    顯示卡型號為「R5770 HAWK」，硬碟為500G＋1TB，電源供應
    量為450瓦，華碩廠牌之DVD燒錄器（倍數無法確定），此有
    原審勘驗筆錄、該主機之零件照片在卷可查（原審卷第130
    、139至149頁），核與告訴人所提供被告在臉書社團中貼文
    所述出售之產品規格：「AMD四核心處理器、華碩高階主機
    板支援USB3.0 SATA3、DDR3 8G記憶體、MSI HD5770 HAWK高
    效能獨立顯示卡、Seagate 500G硬碟、400瓦電源供應器、
    華碩24倍速DVD燒錄器、華碩新款套裝機殼」（原審卷第128
    、139頁），並非明顯不符；再佐以告訴人於原審證稱：該
    主機送到時，電腦可以啟動，但螢幕沒有顯示出來等語（原
    審卷第127頁），且原審由法院資訊室人員協助當庭測試該
    主機，於顯示卡插著的狀況，主機電源無法運作，將顯示卡
    拔掉後，有供電、可以啟動，但沒有畫面等情，亦有原審筆
    錄在卷可憑（原審卷第131頁），可見尚不能排除有被告所
    辯外接顯示卡損壞之狀況，是由上開勘驗結果，亦無從逕認
    該主機是全然不堪用之廢品，遑論以此推認被告具詐欺之犯
    意。
  ㈣綜上，本案依檢察官所提證據，尚不足以說服法院形成有罪
    之確信，此外，復查無其他積極證據足認被告涉有公訴意旨
    所指詐欺取財之犯行，既不能證明被告犯罪，自應諭知無罪
    。
五、原審以不能證明被告犯罪，諭知被告無罪之判決，核無不合
    。檢察官上訴意旨主張告訴人收到被告寄送予告訴人之電腦
    主機不能開機、完全不堪用，尚與卷證不符。且告訴人洽購
    時，被告已告知該主機為使用2、3年之舊品、3個月內硬體
    有問題有保固、面交比較不會有爭議、可以遠端試機等語（
    偵字第3068號卷第151、153、157頁），實無從僅以事後該
    主機出現故障，即認被告交易之初即有意圖為自己不法所有
    之詐欺犯意。是檢察官執前詞指摘原判決不當，並非有據。
    上訴為無理由，應予駁回。

據上論斷，應依刑事訴訟法第368條、第373條，判決如主文。
本案經檢察官陳昭仁提起公訴，檢察官林伯宇提起上訴，經檢察
官洪威華到庭執行職務。
中    華    民    國   109    年    2     月    18    日
                  刑事第二十二庭審判長法  官  洪于智
                                      法  官  陳銘壎
                                      法  官  汪怡君
以上正本證明與原本無異。
不得上訴。
                                      書記官  賴怡孜    
中    華    民    國    109   年    2     月    18    日
【附件】
臺灣基隆地方法院刑事判決
                                      108年度訴字第139號
公  訴  人  臺灣基隆地方檢察署檢察官
被      告  林千夫  男  34歲（民國00年00月00日生）
                    身分證統一編號：Z000000000號
                    住○○市○○區○○○路0巷00號3樓之1
                    居基隆市○○區○○○路00○00號10樓之
                      7（送達址）
選任辯護人  何宗翰律師（法律扶助律師）
上列被告因詐欺案件，經檢察官提起公訴 （107年度偵字第3068
號），本院判決如下：
    主  文
林千夫無罪。
    理  由
一、公訴意旨略以：被告林千夫意圖為自己不法之所有，基於詐
    欺之犯意，明知本身並無堪用之電腦設備可供販售，於 107
    年2月27日下午5時50分前某時，在不詳地點以網際網路連上
    臉書網站，以「林曉夫」之帳號張貼文章，佯稱欲出售電腦
    設備之訊息，嗣告訴人邱玉玲於107年2月27日下午5 時50分
    ，在臺北市○○區○○○路○段000巷0號住處內，使用網際網路瀏
    覽該訊息後，即向被告表示欲購買華碩四核電玩套裝主機1
    臺之訊息，並依被告之指示，於同日晚間9時54分，將價金
    新臺幣（下同）5,300 元匯至被告於中華郵政基隆七堵郵局
    申請之帳戶（帳號：00000000000000號）內，嗣被告收受價
    款後，於107年3月10日某時，寄送無法使用之電腦主機1 臺
    予告訴人，經告訴人多次詢問，被告均敷衍應付，告訴人始
    悉遭騙而報警處理。因認被告涉犯刑法第339條之4 第1項第
    3款之以網際網路對公眾散布之詐欺取財罪嫌等語。
二、按犯罪事實應依證據認定之，無證據不得認定犯罪事實。不
    能證明被告犯罪者，應諭知無罪之判決，刑事訴訟法第 154
    條第2項、第301條第1 項分別定有明文。次按認定不利於被
    告之事實，須依積極證據，苟積極證據不足為不利於被告事
    實之認定時，即應為有利於被告之認定，更不必有何有利之
    證據（最高法院30年上字第816 號判例意旨參照）；再按事
    實之認定，應憑證據，如未能發現相當證據，或證據不足以
    證明，自不能以推測或擬制之方法，以為裁判基礎；被告否
    認犯罪事實所持之辯解，縱屬不能成立，仍非有積極證據足
    以證明其犯罪行為，不能遽為有罪之認定。而刑事訴訟法上
    所謂認定犯罪事實之積極證據，係指適合於被告犯罪事實之
    認定之積極證據而言，雖不以直接證據為限，間接證據亦包
    括在內；然而無論直接或間接證據，其為訴訟上之證明，須
    於通常一般之人均不致有所懷疑，而得確信其為真實之程度
    者，始得據為有罪之認定，倘其證明尚未達到此一程度，而
    有合理之懷疑存在時，致使無從形成有罪之確信，根據「罪
    證有疑，利於被告」之證據法則，即不得遽為不利被告之認
    定（最高法院29年上字第3105號、30年上字第1831號、40年
    台上字第86號及76年台上字第4986號判例意旨參照）。再者
    ，告訴人之告訴，係以使被告受刑事訴追為目的，是其陳述
    是否與事實相符，仍應調查其他證據以資審認。被害人就被
    害經過所為之陳述，其目的在於使被告受刑事訴追處罰，與
    被告處於絕對相反之立場，其陳述或不免渲染、誇大。是被
    害人縱立於證人地位具結而為指證、陳述，其供述證據之證
    明力仍較與被告無利害關係之一般證人之陳述為薄弱。從而
    ，被害人就被害經過之陳述，除須無瑕疵可指，且須就其他
    方面調查又與事實相符，亦即仍應調查其他補強證據以擔保
    其指證、陳述確有相當之真實性，而為通常一般人均不致有
    所懷疑者，始得採為論罪科刑之依據，非謂被害人已踐行人
    證之調查程序，即得置其他補強證據不論，逕以其指證、陳
    述作為有罪判決之唯一證據（最高法院52年台上字第1300號
    判例、81年度臺上字第3539號判決、95年度台上字第6017號
    判決意旨可資參照）。末按刑事訴訟法第161條已於91年2月
    8日修正公布，其第1項規定：檢察官就被告犯罪事實，應負
    舉證責任，並指出證明之方法。因此，檢察官對於起訴之犯
    罪事實，應負提出證據及說服之實質舉證責任。倘其所提出
    之證據，不足為被告有罪之積極證明，或其指出證明之方法
    ，無從說服法院以形成被告有罪之心證，基於無罪推定之原
    則，自應為被告無罪判決之諭知（最高法院92年台上字第12
    8號判例意旨參照）。
三、刑法第339條詐欺罪之成立，以意圖為自己或第三人不法之
    所有，以詐術使人將本人或第三人之物交付或取得利益為要
    件，所謂以詐術使人交付，必須被詐欺人因該詐術而陷於錯
    誤，若其所用之方法，不能認為詐術，亦不致使人陷於錯誤
    ，即不構成該罪（最高法院46年台上字第260 號判例可資參
    照）。刑法之詐欺罪，係以行為人於客觀上施用詐術使人陷
    於錯誤，並於行為之初，即以意圖為自己不法之所有或意圖
    得財產上不法之利益，為其構成要件，至於民事法律行為成
    立債之關係者，在債權人與債務人之間，根據一般交易之常
    態，恆不待對造當事人另為表示，當然期待他方依誠信原則
    履行，此觀諸民法第219 條規定意旨自明，不生因他方表示
    必將履約而陷於錯誤之問題，若有未依債務本旨履行給付（
    包括瑕疵給付）之情形，在一般社會經驗而言，原因非一，
    其因不可歸責之事由無法給付，或因合法得對抗他造主張抗
    辯而拒絕給付，甚至債之關係成立後，始行惡意不為履行，
    皆有可能，非必出於自始無意給付之詐欺犯罪一端，故以債
    務不履行之客觀結果，推斷違約當事人是否同時涉嫌詐欺犯
    罪之情形，除非被告已自白具有犯意，或依其他積極證據足
    認被告確係假藉民事違約手段從事刑事詐欺行為外，尚不得
    以債務人曾經申明依約履行，遽指其施行欺罔而謀取不法利
    益。且刑事被告依法不負自證無罪之義務，苟無足以證明其
    債之關係發生時自始故意藉此從事財產犯罪之積極證據，自
    難違反刑事訴訟法第154 條之規定，以被告單純債務不履行
    之客觀事態，推定被告自始即有不法所有之意圖而施用詐術
    。又刑事被告依法不負自證無罪之義務再以刑法上詐欺罪之
    立法意旨，係以禁止於經濟行為中使用不當之方法得利為規
    範目的，然經濟行為亦因其行為本質及類型，而於交易領域
    中有其特有之行為特性，法律原則上固應保障交易主觀上之
    秩序，惟於具體案例中，亦應顧及行為人於交易之初交易雙
    方為交易行為時，是否有具體情事，足認其違背正當之經濟
    秩序，而應予以制裁，否則，經濟行為本身原寓有不同程度
    之不確定性或交易風險，交易雙方本應自行估量其主、客觀
    情事及搜集相關資訊，以作為其判斷之參考。
四、公訴意旨認被告林千夫涉犯刑法339條之4第1項第3款之加重
    詐欺取財罪嫌，無非係以告訴人邱玉玲之指訴、被告郵局帳
    戶之開戶資料及交易明細、告訴人之郵政存簿儲金簿存摺封
    面及交易明細為其主要論據。訊據被告固不否認有於社群網
    站「臉書」之「便宜撿好康社團」內，張貼販賣本案系爭電
    腦主機之訊息，亦坦承告訴人因本件交易匯款至其所有郵局
    帳戶一情，然堅詞否認有何加重詐欺取財犯行，辯稱：伊並
    未對告訴人反應該主機故障乙事置之不理，伊曾向告訴人表
    示，伊願意修繕並負擔運費請告訴人將該主機寄回，本件僅
    係買賣糾紛而非詐欺，伊先前因他案受有期徒刑執行完畢出
    監後，因其郵局帳戶被凍結而無法再以網路賣家之方式賺取
    其於偵訊時承諾賠償告訴人之金額，其兄亦拒絕代為賠償告
    訴人，故伊係暫時無清償能力而非初始即故意騙告訴人，本
    件應屬一般買賣糾紛，而非刑事詐欺等語。
五、經查：
(一)被告於社群網站「臉書」之「便宜撿好康社團」內，以「林
    曉夫」之帳號張貼欲出售系爭電腦主機之訊息，告訴人於10
    7年2 月27日下午5時50分許，在其位於臺北市○○區○○○路○段
    000巷0號B1樓之3 住處內，上網瀏覽該網頁之販賣訊息後，
    即向被告表示欲購買該主機，並於同日下午9 時54分許，將
    約定之價金及運費共5,300 元匯至被告指定之郵局帳戶。被
    告經告訴人告知該主機無法正常運作後，迄今尚未修繕或賠
    償告訴人等情，業據被告於偵訊、本院準備程序及審理時坦
    承，且經告訴人於偵訊、本院準備程序及審理時證述明確，
    復有被告郵局帳戶之開戶資料及交易明細、證人即告訴人之
    郵政存簿儲金簿存摺封面及交易明細、「黑貓宅急便」顧客
    收執聯之翻拍照片、華碩主機照片、手機簡訊翻拍照片及通
    訊軟體「MESSENGER」對話截圖照片在卷可稽 （臺灣基隆地
    方檢察署107年度偵字第3068號卷第21-27頁【同本院卷第71
    -99頁】、第49-67頁、第151-193頁）。 是被告確有販賣及
    交付本件電腦主機予告訴人之事實，首堪確認。
(二)被告辯稱：伊並未對告訴人反應該主機故障乙事置之不理，
    伊曾向告訴人表示，伊願意修繕並負擔運費請告訴人將該主
    機寄回，本件僅係買賣糾紛而非詐欺，伊前因他案受有期徒
    刑執行完畢出監後，因其郵局帳戶被凍結而無法再以網路賣
    家之方式賺取其於偵訊時承諾賠償告訴人之金額，其兄亦拒
    絕代為賠償告訴人，伊係暫時無清償能力而非故意騙告訴人
    ，況且伊於寄出前曾側錄該主機得以正常運作之影片傳予告
    訴人，該主機於伊寄出時係好的，伊實無交付不堪使用電腦
    設備之詐欺故意等語（見被告108年6月10日準備程序、同年
    7月2日審判筆錄─本院卷第54-55頁、第113頁、第129 頁）
    ；告訴人於本院審理程序時證稱：伊欲購買電腦供其拍賣商
    品或娛樂之用，經其友人肯認被告欲出售之華碩主機規格與
    其價格甚為合理，即於107年2月27日將約定之價金及運費共
    5,300 元匯入被告指定之郵局帳戶，惟被告經伊數度催促始
    於107年3月10日寄出之該主機竟無法運作，被告兩度以伊現
    所使用之螢幕不支援該主機，或誆稱欲親自修繕卻於約定之
    日無故爽約，被告遲未清償其承諾之賠償金額，是伊認為被
    告係存心詐欺等語（本院卷第114-128頁）。
(三)被告於寄出該主機前，曾於107年2月27日下午10時18分許側
    錄該主機得以正常運作之影片供告訴人檢視，經證人即告訴
    人於本院審理程序時當庭提供其手機內儲存之影片，業據本
    院勘驗該影片內容確認無誤（本院卷第128-129 頁），又電
    腦係精密電子設備，尚不能排除該主機係於運送過程中因零
    件鬆脫或碰撞致毀損之可能；而該主機除「AMD 牌處理器是
    否為4核心」、「某雜牌記憶體之容量」、「DVD燒錄器之倍
    數」無法判斷之外，其餘零件規格與被告於「便宜撿好康社
    團」內之貼文大致相符，有本院勘驗筆錄及照片附卷可稽（
    本院卷第130頁、第139-149頁），足認被告辯稱伊並無出售
    故障主機之詐欺故意，並非虛妄，尚難僅因被告數度以經濟
    拮据為由請求延展清償期限，即據以反推被告自始具詐欺之
    犯意及犯行。
(四)按私經濟行為本有不確定性及交易風險，於私法自治及市場
    經濟等原則下，欲建立私人間財產上權義關係者，亦應參酌
    自身主、客觀條件、對方之資格、能力、信用，及可能損益
    ，並評估其間風險等而為決定，除有該當於前開詐欺罪構成
    要件之具體情事得被證明屬實外，尚不能以債務人事後不能
    履行其債務而致債權人蒙受損失，或給付有瑕疵，即遽謂該
    債務人詐欺，否則詐欺之刑事責任與民事債務不履行責任將
    失其分際；本件被告確有交寄買賣標的，且交易廣告內容與
    實際物品裝配，並無甚大差異，本件復無法證明電腦故障之
    原因為何，自不能以被告給付有瑕疵即謂被告自始即有詐騙
    告訴人之意。又本件被告與告訴人業經本院試行和解成立，
    ，被告已賠償告訴人損失，並取回故障之電腦主機，有本院
    108年7月2日審判筆錄可參（本院卷第131頁），是被告稱伊
    並無詐騙告訴人之意，尚堪採信。依前所述，任何經濟上活
    動均有風險存在，尚不能以被告出售之電腦主機有瑕疵，螢
    幕無法顯現，或被告事後未能退回價款，即認被告自始具詐
    欺之犯意及犯行。故綜上各情以觀，本件尚難逕認被告與告
    訴人於交易之初，其主觀上即有施用詐術使告訴人陷於錯誤
    ，而故意出售故障有瑕疵、無法使用之物品之不法所有意圖
    ，揆諸首開說明，自難僅憑告訴人片面之指訴，遽論被告以
    詐欺犯行，是被告辯稱其並無被訴詐欺取財犯行等語，尚堪
    採信。
六、綜上所述，公訴人所提出之證據，未達通常一般人均不致有
    所懷疑，而得以確信其為真實之程度，不能使本院得有罪之
    確信。此外，公訴人復未能舉出其他積極證據足資證明被告
    有公訴人所指之犯行，即應逕為有利於被告之認定，更不必
    有何有利之證據，被告被訴犯行既屬不能證明，自應為無罪
    判決之諭知。
據上論斷，應依刑事訴訟法第301條第1項，判決如主文。 
本案經檢察官陳昭仁偵查起訴，由檢察官林伯宇到庭執行職務。
中    華    民    國   108    年     8     月    6    日
                  刑事第四庭審判長法  官  齊潔
                                  法  官  周霙蘭
                                  法  官  李辛茹
以上正本證明與原本無異。
如不服本判決應於收受送達後10日內向本院提出上訴書狀，並應
敘述具體理由；其未敘述上訴理由者，應於上訴期間屆滿後20日
內向本院補提理由書(均須按他造當事人之人數附繕本)「切勿逕
送上級法院」。
中    華    民    國   108    年    8     月    6     日
                                  書記官  李建毅